【裁判字號】    95,訴,530
【裁判日期】    950802
【裁判案由】    塗銷抵押權登記
【裁判全文】
臺灣桃園地方法院民事判決               95年度訴字第530號
原      告  丁○○○○○○
訴訟代理人  蔡春生律師
被      告  台北縣五股鄉農會
法定代理人  乙○○
訴訟代理人  甲○○
            丙○○
上列當事人間請求塗銷抵押權登記事件，本院於中華民國95年7
月19日言詞辯論終結，判決如下：
    主      文
原告之訴駁回。
訴訟費用由原告負擔。
    事實及理由
一、原告起訴主張：伊於民國83年3 月間欲向被告台北縣五股鄉
    農會借款，因受限於須為農會會員方可辦理貸款之規定，遂
    以伊胞弟蔡易達為借款人，而由原告擔任連帶保證人，並提
    供所有坐落桃園縣觀音鄉○○○段三座屋小段392 、406 、
    408 、409 、410 、411 、418 、419 、420 地號等9 筆土
    地，設定最高限額新台幣（下同）11,400,000元之抵押權（
    下稱系爭抵押權）予被告作為借款之擔保，存續期間自83年
    3 月18日至113 年3 月17日，向被告借得5,000,000 元款項
    ，雙方並於83年3 月18日辦妥抵押權設定登記。上開借款，
    業經原告於95年2 月8 日提前清償完畢，詎被告竟拒絕發予
    原告清償證明書以塗銷系爭抵押權登記，妨礙原告所有權之
    完整，為此依民法第767 條及契約請求權，訴請被告塗銷系
    爭抵押權登記等語。並聲明：被告應將坐落桃園縣觀音鄉○
    ○○段三座屋小段392 、406 、408 、409 、410 、411 、
    418 、419 、420 地號土地上之抵押權登記塗銷。
二、被告則以：系爭抵押權乃最高限額11,400,000元之抵押權，
    所擔保之範圍，依兩造之抵押權設定契約書所載，係包括債
    務人蔡易達及原告對被告現在（包括過去所負現在尚未清償
    ）將來所負之借款、票據、保證開發國內信用狀、損害賠償
    等以及其他一切債務。即在本抵押權設定契約書所定債權本
    金最高限額以內之清償及其利息、遲延利息、違約金、實行
    抵押權費用。以及因債務不履行而發生之全部損害之賠償。
    而債務人蔡易達於原告所稱之5,000,000 元借款外，復於85
    年5 月間向被告借款12,000,000元，並提供其所有坐落林口
    鄉○○段後湖小段30之1 地號土地，設定最高限額14,400,0
    00元之抵押權予被告作為借款擔保，惟債務人蔡易達自88年
    3 月14日起即拒不依約交付利息，被告因此聲請台灣板橋地
    方法院以92年執字第15976 號強制執行案件對訴外人蔡易達
    所提供之抵押物實行抵押權，並經執行完畢在案，惟尚欠本
    金3,494,096 元及自92年12月6 日起至清償日止之利息、違
    約金等債務，而此項債務既於系爭最高限額抵押權存續期間
    內發生，且尚未清償，自為系爭最高限額抵押權之擔保效力
    所及，則原告請求塗銷系爭最高限額抵押權，自屬無據等語
    置辯。並聲明：原告之訴駁回。
三、查原告於83年3 月間提供其所有坐落觀音鄉○○○段三座屋
    小段392 、406 、408 、409 、410 、411 、418 、419 、
    420 地號等9 筆土地，為被告辦理設定最高限額11,400,000
    元之抵押權，約定存續期間自86年3 月18日起至113 年3 月
    17日止，並於83年3 月21日辦妥抵押權之設定登記，作為債
    務人蔡易達向被告借款5,000,000 元之擔保，並由原告擔任
    其連帶保證人。嗣於85年5 月間，債務人蔡易達復提供其所
    有坐落林口鄉○○段後湖小段30之1 地號土地，為被告辦理
    設定最高限額14,400,000元之抵押權，約定存續期間自85年
    5 月29日起至115 年5 月28日止，並於85年6 月3 日辦妥抵
    押權之設定登記，作為債務人蔡易達向被告借款12,000,000
    元之擔保。而債務人蔡易達就前揭12,000,000元借款因其後
    未依約交付利息而遭被告就其提供之抵押物實行抵押權在案
    ，經拍賣取償後尚負欠被告3,494,096 元等事實，為兩造所
    不爭執，並有土地登記謄本、抵押權設定契約書、他項權利
    證明書、台灣板橋地方法院民事執行處強制執行金額計算書
    分配表等件（均為影本）在卷可稽，堪信為真實。又原告主
    張其於95年2 月8 日，就其提供土地設定最高限額11,400,0
    00元抵押權並擔任連帶保證人之前開5,000,000 元借款，業
    向被告清償完畢一節，為被告所不爭執，並據提出放款交易
    明細查詢表附卷為憑，亦堪信為真實。惟兩造間就原告所設
    定之系爭抵押權之擔保範圍是否包括債務人蔡易達與被告間
    12,000,000元借貸契約所生之債務乙節存有爭執，被告並以
    前揭情詞置辯。經查：
（一）按所謂最高限額之抵押契約，係指所有人提供抵押物，與
      債權人訂立在一定金額之限度內，擔保現在已發生及將來
      可能發生之債權之抵押權設定契約而言。此種抵押權所擔
      保之債權，除訂約時已發生之債權外，於約定擔保期間內
      陸續發生而在約定限額範圍內之債權，亦為抵押權效力所
      及，所擔保之債權雖有部分因清償或其他事由而消滅，抵
      押契約依然有效，債權人就其未受償之債權，仍得對抵押
      物行使權利。至在存續期間發生之債權，除非當事人間另
      有約定不在該抵押權擔保範圍外，縱另有擔保物為擔保，
      亦為該抵押權效力所及。
（二）查系爭抵押權為最高限額抵押權，原告於抵押權設定時，
      與被告所訂其他約定事項第1 條載明：「立抵押權設定契
      約書人（擔保物提供人）所提供之本抵押物之擔保範圍包
      括債務人、擔保物提供人對抵押權人台北縣五股鄉農會（
      以下簡稱貴會）為擔保對貴會現在（包括過去所負現在尚
      未清償）將來所負之借款、票據、保證開發國內信用狀、
      損害賠償等以及其他一切債務，即在本抵押權設定契約書
      所定債權本金最高限額以內之清償及其利息、遲延利息、
      違約金、實行抵押權費用。以及因債務不履行而發生之全
      部損害之賠償。」則訂約時已發生及將來發生之債權，在
      約定限額範圍內，均為本件抵押權效力所及。
（三）原告雖主張解釋其簽訂前開抵押權契約書時之真意，其意
      僅在擔保該筆5,000,000 元之借貸契約而生之債務，而不
      及於訴外人蔡易達另與被告間之借款債務云云，惟按解釋
      契約固須探求當事人立約時之真意，不能拘泥於契約之文
      字，但契約文字業已表示當事人真意，無須別事探求者，
      即不得反捨契約文字而更為曲解。本件抵押權設定契約書
      ，誠如前述，已明白約定最高限額抵押權所擔保之債權範
      圍，故無探求當事人真意之必要。且查，被告所提出由原
      告所簽立之切結書3 份、同意書及承諾書各1 份，其上均
      載明原告為擔保訴外人蔡易達對被告所負一切債務之清償
      ，而提供原告所有之土地予被告設定抵押權之意旨文字，
      核與系爭抵押權設定契約書所載約定擔保範圍相符，而原
      告既對上開文書簽名之真正不予爭執，足徵系爭抵押權之
      擔保範圍應係包括債務人蔡易達對被告現在（包括過去所
      負現在尚未清償）及將來所負之借款等債務，並未限定僅
      係就原告與債務人蔡易達對被告所連帶負擔5,000,000 元
      之借款債務為擔保。從而，系爭抵押權存續期間，債務人
      蔡易達與被告間12,000,000元借貸契約所生之債務（即尚
      負欠之餘款3,494,096 元及其利息），依原告與被告所訂
      定之抵押權設定契約書中之約定，自仍為系爭最高限額抵
      押權效力所及。是原告主張本件最高限額抵押權所擔保之
      範圍，應僅及於原告與債務人蔡易達所連帶負擔之5,000,
      000 元借貸契約而生之債務，而不及於債務人蔡易達其後
      自行與被告成立之借貸契約所生之債務云云，即不可採。
四、綜上所述，原告以前開事由而主張依民法第767 條及契約之
    法律關係，請求被告應將坐落桃園縣觀音鄉○○○段三座屋
    小段392 、406 、408 、409 、410 、411 、418 、419 、
    420 地號等9 筆土地上所設定之抵押權登記（收件文號：83
    年中字第015403號）予以塗銷，洵屬無據，不應准許，應予
    駁回。
五、本件事證已臻明確，兩造其餘攻擊防禦方法及所提證據，經
    核與本件判決之結果不生影響，爰不一一論列，附此敘明。
六、據上論結，原告之訴為無理由，依民事訴訟法第78條規定，
    判決如主文。
中    華    民    國    95    年     8     月    2    日
                  民事第三庭    法  官  張益銘
以上正本係照原本作成。
如對本判決上訴，須於判決送達後20日內向本院提出上訴狀。
中    華    民    國    95    年     8     月    2    日
                                書記官  陳純姃


司法院資訊處製作；財團法人民間司法改革基金會備份。
